【裁判字號】    97,上,996
【裁判日期】    990525
【裁判案由】    土地所有權移轉登記
【裁判全文】
臺灣高等法院民事判決                   97年度上字第996號
上  訴  人  東光育樂股份有限公司
法定代理人  乙○○
訴訟代理人  郭嵩山律師
            郭玉健律師
被  上訴人  戊○○
訴訟代理人  唐琪瑤律師
複  代理人  潘秀華律師
上列當事人間請求土地所有權移轉登記事件，上訴人對於中華民
國97年9月30日臺灣新竹地方法院96年度訴字第583號第一審判決
提起上訴，並為訴之變更，本院於99年5月18日言詞辯論終結，
判決如下：
    主      文
被上訴人應給付上訴人新台幣仟貳佰伍拾伍萬伍仟肆佰元，及
自民國九十九年三月十三日起至清償日止，按週年利率百分之五
計算之利息。
變更之訴訴訟費用由被上訴人負擔。
本判決第一項於上訴人供擔保新台幣壹仟零捌拾伍萬壹仟捌佰元
後得假執行，但被上訴人如以新台幣仟貳佰伍拾伍萬伍仟肆佰
元為上訴人預供擔保，得免為假執行。
    事實及理由
甲、程序方面：
一、按於第二審為訴之變更，非經他造同意，不得為之；但因情
    事變更而以他項聲明代最初之聲明者，不在此限。民事訴訟
    法第446條第1項、第255條第1項第4款定有明文。次按債務
    人之不動產經法院囑託辦理查封、假扣押、假處分登記後，
    在未為塗銷登記前，依土地登記規則第129條規定（修正前
    為第128條），登記機關既應停止與其權利有關之新登記，
    就債務人言，在查封撤銷前，就其所有土地即喪失處分之權
    能，處於給付不能之狀態（最高法院70年度第18次民事庭會
    議決議(二)、88年度台上字第880號裁判要旨參照）。查上訴
    人於原審經變更及追加聲明後（見原審卷第3、164、263頁
    ），係主張兩造間就如附表一、二所示土地（下稱附表一、
    二土地，合稱系爭土地）有借名登記之法律關係，其已終止
    借名登記契約，類推適用委任之規定，依借名登記契約終止
    後所生之返還請求權，求為判命被上訴人應將附表一土地所
    有權移轉登記予上訴人，被上訴人應於法令准許私法人承受
    耕地之同時，將附表二土地所有權移轉登記予上訴人。經原
    審判決上訴人敗訴後，上訴人提起上訴，先位之訴除求為廢
    棄原判決外，其餘均同原審之主張及聲明（見本院卷第1宗
    第86頁），備位之訴係主張倘本院仍認借名登記契約無效，
    則追加依民法第113條、第179條及第184條規定，求為判命
    被上訴人應就系爭土地於民國84年10月6日以買賣為登記原
    因所為之所有權移轉登記辦理塗銷（見本院卷第1宗第86頁
    ）。迨於98年11月10日，上訴人當庭撤回備位聲明部分（見
    本院卷第2宗第119頁正面）。嗣被上訴人之債權人台灣中小
    企業銀行股份有限公司（下稱台灣中小企銀）於97年12月10
    日向原法院聲請供擔保，對被上訴人及訴外人全廣工程有限
    公司、葉明祀（即被上訴人之子）之財產在598,998元之範
    圍內為假扣押，經原法院於97年12月11日以97年度裁全字第
    1836號裁定准許在案，台灣中小企銀並於97年12月18日據以
    對被上訴人名下系爭土地聲請強制執行，原法院即以97年12
    月19日新院雲97執全武字第984號函通知新竹縣竹東地政事
    務所辦理查封登記，有土地登記謄本（見本院卷第2宗第267
    至316頁）、假扣押卷影本可稽，復為兩造所不爭執，應堪
    信實。而系爭土地自97年12月19日經查封時起，迄99年5月
    18日本件言詞辯論終結時，仍未塗銷或撤銷查封登記，依前
    揭說明，被上訴人就系爭土地即喪失處分之權能，處於給付
    不能之狀態，自難認上訴人有請求被上訴人為所有權移轉登
    記之權利。準此，上訴人於99年3月9日具狀以原請求因被上
    訴人已陷於給付不能之狀態，爰為訴之變更，除變更訴訟標
    的法律關係為民法第226條第1項，並變更聲明請求判命被上
    訴人應給付其新台幣（下同）32,555,400元，與自變更聲明
    狀繕本送達翌日即99年3月13日起算之法定利息（見本院卷
    第2宗第333、335頁），合於首揭說明，自無庸經被上訴人
    之同意，即得為之。
二、按當事人因情事變更，而以他項聲明代最初之聲明，本質上
    仍屬訴之變更；且在第二審為訴之變更合法者，原訴可認為
    已因視為撤回而終結，第一審就原訴所為判決，自當然失其
    效力，第二審法院應專就新訴為裁判，無須更就該判決之上
    訴為裁判（最高法院71年台上字第3746號、65年台上字第
    2183號判例參照）。本件既經上訴人於本院為訴之變更合法
    ，依上開說明，原訴即視為撤回而終結，本院已無庸再就原
    訴加以審判，自無廢棄原判決可言，先予敘明。
乙、實體方面：
一、上訴人主張：伊公司之法定代理人乙○○為尚在籌備中伊公
    司購買籌設之「寶山高爾夫球場」使用土地，於77年5月12
    日與訴外人即仲介甲○○簽訂不動產買賣契約書（下稱第1
    份契約），由甲○○負責將上開土地買齊過戶予伊，惟上開
    土地之地主未辦妥繼承登記，致無法繼續履行第1份契約，
    嗣該等地主辦妥繼承登記後，伊始另與該等地主簽約，關於
    系爭土地部分，伊先後於82年10月12日、84年1月6日與訴外
    人即地主盧五妹、盧維南分別簽訂「土地及地上物買賣契約
    書」（以下依序簡稱第3、4份契約），並約定伊得指定土地
    之登記名義人，伊乃與被上訴人約定將系爭土地借名登記在
    其名下，系爭土地則始終由「寶山高爾夫球場」使用。而兩
    造間之借名登記契約僅有約定以被上訴人為系爭土地登記名
    義人之債權行為，而無物權行為，自與刪除前土地法第30條
    第1項前段之規定無涉。況第3、4份契約第6條約定登記名義
    人由伊指定，且將系爭土地所有權移轉登記予有自耕能力之
    被上訴人，則系爭土地所有權移轉之物權行並未違反刪除前
    土地法第30條之規定，仍屬有效。又伊業以起訴狀繕本之送
    達為終止兩造間借名登記契約之意思表示，並類推適用關於
    委任之相關規定，自得請求被上訴人將附表一土地所有權移
    轉登記予伊，及於法令准許私法人承受耕地之同時，將附表
    二土地所有權移轉予伊。惟系爭土地嗣因可歸責於被上訴人
    之事由，遭台灣中小企銀聲請查封，致陷於給付不能之狀態
    ，被上訴人自應負債務不履行損害賠償之責，其損害額即以
    系爭土地之公告現值計算，合計32,555,400元等語。爰變更
    依民法第226條第1項規定，求為判命被上訴人應如數給付，
    及加付自變更聲明狀繕本送達翌日起算之法定利息，並願供
    擔保准為假執行。
二、被上訴人則以：第1份契約雖係由乙○○與甲○○於77年5月
    12日簽訂，但上訴人係在其後之77年11月7日始經核准設立
    ，復無任何文字足資表徵乙○○係以上訴人代理人之身分締
    約，顯見第1份契約與上訴人無關。又乙○○簽訂第1份契約
    後，買賣價金係由訴外人丙○○（即乙○○之弟）之子張文
    淵簽發面額各500萬元之支票6紙計3,000萬元以支付，非由
    上訴人或乙○○所支付。又伊登記為系爭土地所有權人乃基
    於伊與丙○○間之借名登記契約而為，與上訴人無涉，雖系
    爭土地自始即由上訴人開設之「寶山高爾夫球場」使用，惟
    土地之使用者未必即為所有人，是上訴人以此主張系爭土地
    為其所購買云云，為無理由。另上訴人雖於82年、84年間，
    分別與盧五妹、盧維南等簽訂第3、4份契約，因上訴人無自
    耕能力而將系爭土地借名登記予伊，惟該契約並無明確約定
    系爭土地指定登記於任何有自耕能力之第三人，或具體約定
    登記於有自耕能力之特定第三人之記載，依民法第246條第1
    項前段規定，應屬無效，該借名登記契約亦屬無效，不因89
    年1月26日刪除土地法第30條之規定，而認為有效，上訴人
    自不得依無效之借名登記契約請求伊移轉系爭土地所有權，
    更無從以系爭土地遭假扣押查封，伊陷於給付不能，而請求
    伊負債務不履行損害賠償之責等語為辯（上訴人並未主張兩
    造間就系爭土地存有信託關係，見本院卷第2宗第335頁反面
    ；故被上訴人使用信託關係乙詞，不予另贅）。並聲明：駁
    回上訴人變更之訴，如受不利之判決，願供擔保免為假執行
    。
三、上訴人主張其法定代理人乙○○代理其購買「寶山高爾夫球
    場」用地之系爭土地及其他土地，而與甲○○簽訂第1份契
    約等語，為被上訴人所否認。經查：
    (一)按公司於籌備設立期間，與成立後之公司屬於同一體，該
      籌備設立期間公司之法律關係即係成立後公司之法律關係
      ，是於設立登記前，由發起人或主要股東為籌備設立中公
      司所為之行為，因而發生之權利義務，於公司設立以後，
      自應均歸由公司行使及負擔，此乃基於「法人同一體說」
      之當然解釋（最高法院97年度台上字第2240號裁判要旨參
      照）。又代理人與第三人為法律行為時，雖未以本人名義
      為之，但有為本人之意思，且此項意思為相對人所明知或
      可得而知者，為隱名代理，仍發生代理之效果（同院91年
      度台上字第2461號、92年度台上字第1064號裁判要旨參照
      ）。
    (二)本件上訴人之法定代理人乙○○前於77年5月12日與甲○
      ○就系爭土地所有權全部及其他土地簽訂第1份契約，其
      第3條、第16條、第21條分別約定第一次價款為6,900萬元
      ，因甲○○並非上開土地之登記名義人，僅係負責將上開
      土地買齊過戶予上訴人，故約定乙○○先交付由張文淵簽
      發面額各500萬元之支票6紙，計3,000萬元價款予甲○○
      ，於呂77年5月I7日甲○○交付土地權狀予乙○○時，乙
      ○○再交付第一次款餘額3,900萬元。因上開土地之地主
      未辦妥繼承登記，致無法繼續履行第1份契約，嗣該等地
      主辦妥繼承登記後，上訴人始另與該等地主簽約，已付價
      金3,000萬元則從中抵扣，但抵扣價金之土地並未包含系
      爭土地（見原審卷第316頁反面）。關於系爭土地部分，
      上訴人於82年10月12日與盧五妹就坐落新竹縣寶山鄉○○
      段新城小段230-4、234、234-1、234-3、235、235-1、
      235-2、235-3、235-4、235-8、236、237、696-2、696-5
      、696-6、697-1、702-2、702-1、704、704-1、705、696
      -3地號土地簽訂第3份契約；復於84年1月6日與盧維南就
      坐落新竹縣寶山鄉○○段新城小段224-1、250、254-1、
      250-1、675、681、682-2地號土地簽訂第4份契約等情，
      有第1份契約、支票（見原審卷第9至28頁）、第3、4份契
      約等件可稽（見原審卷第274至283頁），並為兩造所不爭
      執，應堪信實。
    (三)證人張煥爍於98年4月27日在本院囑託台灣彰化地方法院
      訊問時結稱：「（問：……這些土地是你個人所有？）我
      與我哥哥（即乙○○）合夥出資成立公司（即上訴人），
      買土地作球場由公司使用。（問：你是否願意出面請求戊
      ○○（即被上訴人）將系爭土地辦理所有權登記返還上訴
      人公司？……）我不知道這件事，且我身體不好，我也不
      願意出面管這件事，由我哥哥去管。……買土地是要給公
      司作球場使用，葉明祀是看我的面子幫忙找有自耕農身分
      的人來買土地，錢是我與我哥哥兄弟二人出的，以公司名
      義來經營」等語（見本院卷第2宗第32頁正面）。參以丙
      ○○結證引用之98年1月13日陳報狀、98年3月5日陳報(二)
      狀（見本院卷第2宗第31頁正面），略載：系爭土地乃76
      年、77年其與乙○○要蓋高爾夫球場使用，才向盧家購買
      ，應該有簽買賣契約（即第3、4份契約），上訴人係其與
      乙○○後來成立之公司，故買受人就用上訴人名義，當年
      買農地有限制，其與乙○○一開始買亦未說清楚，後來是
      我請葉明祀幫忙看能否借名登記，葉明祀就請被上訴人幫
      忙，目前登記在被上訴人名下，並非被上訴人買的（見本
      院卷第1宗第116至125頁）；其與乙○○當時沒法同時簽
      約，為保障中間仲介人利益，故要其與乙○○都各簽1份
      約（即乙○○與甲○○簽訂第1份契約，丙○○與甲○○
      另簽訂與第1份契約內容、日期相同之不動產買賣契約書
      ，見本院卷第1宗第137至154頁，下稱第2份契約），第1
      、2份契約均有效，仲介甲○○找其或乙○○，其等均可
      以負責，其與乙○○籌資買土地就是要蓋高爾夫球場使用
      ，用其子之支票或上訴人設立後用上訴人公司支票支付，
      上訴人公司資金均來自其與乙○○等情（見本院卷第1宗
      209至211頁），上開各節為被上訴人所不爭執（見本院卷
      第1宗第160、230頁，第2宗第49、50頁），被上訴人並自
      認附表一土地自始即作為上訴人開設之寶山高爾夫球場使
      用等語（見原審卷第106頁），可知乙○○、丙○○分別
      與甲○○所簽訂之第1、2份契約，僅係為保障甲○○之仲
      介利益，其效力相同，並無互相替代性，而乙○○、丙○
      ○籌資購買之上開土地，係為供其等出資成立之上訴人公
      司蓋高爾夫球場使用，故向盧家購地所簽訂第3、4份契約
      之買受人記載上訴人。
    (四)雖乙○○與甲○○簽訂第1份契約時，上訴人尚未設立，
      契約當事人僅記載買受人為乙○○，未見上訴人公司，惟
      乙○○既為77年11月7日核准設立後上訴人公司之董事（
      當時之董事長為丙○○），並於78年12月19日擔任上訴人
      公司之董事長，目前仍為上訴人公司之董事長，有上訴人
      公司基本資料查詢明細、設立登記事項卡、變更登記事項
      卡等件足憑（見原審卷第8、377、378頁，本院卷第1宗第
      223、252至255頁），可見乙○○為籌備中及設立後上訴
      人公司之主要股東。而乙○○於本件亦以上訴人法定代理
      人之身分主張籌備中上訴人公司為購買籌設之「寶山高爾
      夫球場」使用土地，乃由乙○○代理上訴人與甲○○簽訂
      第1份契約等語（見原審卷第3頁）。佐以上開事證，應認
      乙○○有為籌備中上訴人公司代理購買高爾夫球場用地之
      意思，而以自己名義於77年5月12日與甲○○簽訂第1份契
      約，此情應為仲介之甲○○所明知。揆諸前揭說明，乙○
      ○即為籌備中上訴人公司之隱名代理，就第1份契約仍發
      生代理之效果，依民法第103條規定，該契約之效力直接
      歸屬於籌備中上訴人公司，又基於「法人同一體說」，籌
      備中上訴人公司由主要股東乙○○代理所為前開法律行為
      ，因而發生之權利義務，於上訴人公司設立以後，應歸由
      上訴人公司行使及負擔（丙○○簽訂之第2份契約，亦然
      ）。
    (五)綜上，第1份契約之買受人乙○○為籌備中上訴人公司之
      隱名代理，上訴人於公司籌備設立期間，與設立後之公司
      屬於同一體，是該契約應歸由上訴人行使權利及負擔義務
      。上訴人前揭主張，為可採信；被上訴人所辯第1份契約
      與上訴人無關云云，不足以採。
四、上訴人復主張其分別向盧五妹、盧維南購買系爭土地，訂有
    第3、4份契約，並借名登記在被上訴人名下，第3、4份契約
    合於民法第246條第1項但書規定，仍為有效等語，為被上訴
    人所否認。經查：
    (一)附表一土地之地目為田、雜、旱或林，其使用地類別為遊
      憩用地或國土保安用地，依新竹縣政府92年6月24日府地
      用字第0920067603號函限依其高爾夫球場開發計劃作為球
      道或保育區使用；附表二土地之地目為旱，其使用分區為
      山坡地保育區，使用地類別為農牧用地等情，有列印日期
      96年8月20日、96年11月13日、97年11月17日、98年12月
      22日、99年1月4日之土地登記謄本可稽（見原審卷第29至
      76、172至211頁，本院卷第1宗第34至81頁，第2宗第268
      至316頁）。依64年7月24日修正後、89年1月26日修正前
      土地法第30條規定：「私有農地所有權之移轉，其承受人
      以能自耕者為限，並不得移轉為共有。但因繼承而移轉者
      ，得為共有。違反前項規定者，其所有權之移轉無效。」
      ，而72年8月1日修正後、89年1月26日前修正前之農業發
      展條例第3條第11款規定：「耕地：指農業用地中依區域
      計畫法編定之農牧用地，或依都市計畫法編為農業區、保
      護區之田、旱地目土地，或依土地法編定之農業用地，或
      未依法編定而土地登記簿所記載田、旱地目之土地。」，
      是上訴人於82年10月12日與盧五妹就坐落新竹縣寶山鄉○
      ○段新城小段230-4、234、234-1、234-3、235、235-1、
      235-2、235-3、235-4、235-8、236、237、696-2、696-5
      、696-6、697 -1、702-2、702-1、704、704-1、705、
      696-3地號土地簽訂第3份契約，及於84年1月6日與盧維南
      就坐落新竹縣寶山鄉○○段新城小段224-1、250、254-1
      、250-1、675、681、682-2地號土地簽訂第4份契約時，
      系爭土地既屬私有農地，自有前揭規定之適用。
    (二)嗣土地法第30條於89年1月26日公布刪除，而農業發展條
      例亦於89年1月26日修正第3條第11款規定為：「耕地︰指
      合於下列規定之土地︰(一)依區域計畫法劃定為特定農業區
      、一般農業區、山坡地保育區、森林區之農牧用地，或依
      都市計畫法劃定為農業區、保護區之田、旱地目土地，或
      非都市土地暫未依法編定之田、旱地目土地。(二)國家公園
      區內，依國家公園法劃定之分區別及使用性質，經該法主
      管機關會同有關機關認定屬於前目規定之土地。」，又於
      92年2月7日修正為：「耕地：指依區域計畫法劃定為特定
      農業區、一般農業區、山坡地保育區及森林區之農牧用地
      。」，其立法理由並揭示「……多年來政府已不再辦理地
      目等則調整工作，逐漸廢除以田、旱地目別作為土地管制
      之依據，實有配合刪除本款耕地定義中所列『田、旱地目
      土地』文字之必要，故將耕地之定義範圍縮小，這些保留
      為耕地之農牧用地，悉以區域計畫土地使用編定之用地別
      作為界定耕地之分際，符合辦理土地使用編定之精神；同
      時，將『依都市計畫法劃定為農業區、保護區之田、旱地
      目土地』、『非都市土地暫未依法編定之田、旱地目土地
      』及『國家公園區內，依國家公園法劃定之分區別及使用
      性質，經該法主管機關會同有關機關認定屬於前目（指田
      、旱地目）規定之土地』，改列為『耕地以外之農業用地
      』，以符實際。……」。但農業發展條例在89年1月26日
      修正時，另於第33條規定：「私法人不得承受耕地。但符
      合第三十四條規定之農民團體、農業企業機構或農業試驗
      研究機構經取得許可者，不在此限。」。可見農地農有政
      策因放寬執行，已刪除原有關農地移轉承受人資格及身分
      限制之相關規定，且耕地之定義亦縮小範圍，刪除原所列
      「田、旱」地目之土地，但私法人原則上仍受有不得承受
      耕地之限制。
    (三)最高法院因應土地法刪除第30條規定，乃於90年3月20日
      以90年度第3次民事庭會議決議不再援用同院66年台上字
      第2655號判例，並於92年5月13日以92年度第8次民事庭會
      議決議同院65年度第9次民庭庭推總會議決議(二)、73年度
      第5次民事庭會議決定均不再供參考，惟在此之前，前揭
      判例、決議對於當時之法律關係仍有效適用，其內容依序
      為：「查私有農地所有權之移轉，其承受人以能自耕者為
      限，違反前項規定者，其所有權之移轉無效，土地法第三
      十條第一、二項定有明文。故約定出賣私有農地與無自耕
      能力人之買賣契約，除有民法第二百四十六條第一項但書
      及第二項之情形外，依同條第一項前段規定，其契約應屬
      無效。如此項契約當事人訂約時並無預期買賣之農地變為
      非農地後再為移轉之情形，縱令契約成立後該農地已變為
      非農地，亦不能使無效之契約成為有效。」、「土地法第
      三十條係就私有農地所有權移轉之物權行為所作之強制規
      定，關於約定負擔移轉該項土地所有權之債務之債權行為
      （如買賣、互易、贈與等契約），並不在限制之列，故約
      定出售私有農地於無自耕能力之人者，其所定之農地買賣
      契約（債權契約），尚不能認係違反強制規定，依民法第
      七十一條前段應屬無效。惟此項買賣契約所約定之給付，
      既為移轉私有農地之所有權於無自耕能力之人，屬於違反
      強制規定之行為，即屬法律上之給付不能，亦即客觀的給
      付不能（自始不能），依民法第二百四十六條第一項規定
      以不能給付為契約標的者，其契約為無效。因之此項約定
      出售私有農地於無自耕能力之人之買賣契約，除有民法第
      二百四十六條第一項但書及第二項之情形外，其契約應屬
      無效。」、「關於耕地之買賣，承買人雖係無自耕能力之
      人，惟如約定由承買人指定登記與任何有自耕能力之第三
      人，或具體約定登記與有自耕能力之特定第三人，即非民
      法第二百四十六條第一項以不能之給付為契約之標的，難
      認其契約為無效。又在立約當時承買人雖無自耕能力，而
      約定待承買人自己有自耕能力時方為移轉登記，或約定該
      項耕地之所有權移轉與無自耕能力之特定第三人，待該第
      三人有自耕能力時再為移轉登記者，依同條項但書規定，
      其契約仍為有效。」。是乙○○代理上訴人而與甲○○簽
      訂之第1份契約，及上訴人與盧五妹、盧維南所訂第3、4
      份契約，其效力應依當時有效之前揭判例、決議而定。
    (四)第1、3、4份契約之買賣標的物包含系爭土地，而系爭土
      地均為私有農地，已如上述，依前揭說明，土地法第30條
      係就私有農地所有權移轉之「物權行為」所作之強制規定
      ，至於上開契約僅為買賣之「債權行為」，並不在土地法
      第30條限制之列，是上開契約約定出售系爭土地於無自耕
      能力人之乙○○（乃上訴人之隱名代理）、上訴人，尚不
      能認係違反強制規定而無效，仍應認為有效。又第1份契
      約第8條前段約定：「登記名義人由甲方（即乙○○，乃
      上訴人之隱名代理）自行指定，乙方（即甲○○）不得異
      議。」（第2份契約亦有相同約定，見本院卷第1宗第138
      頁反面），另第3、4份契約第6條均約定：「本件買賣標
      的聲請移轉登記時之取得人名義任由甲方（即上訴人）自
      由指定。乙方（即盧五妹、盧維南）不得異議。」（見原
      審卷第275、282頁），雖未記載指定登記與任何有自耕能
      力之第三人，或具體約定登記與有自耕能力之特定第三人
      ，但上開契約所約定之給付，既非為移轉私有農地之系爭
      土地所有權於無自耕能力之人，上訴人依該約定，既可自
      由指定任何其他有自耕能力之人為承受系爭土地之移轉登
      記名義，則上開契約之履行，顯屬可能，並無客觀上自始
      給付不能情形，況盧五妹、盧維南嗣亦據該約定，依上訴
      人之指示，將系爭土地移轉登記予有自耕能力之被上訴人
      ，有前揭土地登記謄本可稽，即無違反土地法第30條規定
      ，亦無民法第246條第1項本文所定以不能給付為契約標的
      者，其契約為無效之適用。再者，證人即被上訴人之子葉
      明祀於97年4月10日在原審證稱：丙○○要買土地作球場
      ，後來知道球場即東光公司（即上訴人）的，他想要借名
      登記，但我無自耕農身分，故找我父親（即被上訴人）幫
      忙，由丙○○將我父親身分證收去處理，辦土地登記時有
      找我父親出來，讓我父親知道確實要借名登記使用，我沒
      有看過借名登記之土地所有權狀等資料等語（見原審卷第
      250至253頁）；另證人即承辦系爭土地相關登記事項之代
      書丁○○於97年5月6日在原審結稱：上訴人委託我代辦出
      賣人之土地過戶予被上訴人，當時也是自耕能力的問題，
      上訴人沒辦法登記，故找被上訴人出來，借他名字登記，
      才叫我登記給被上訴人，辦理土地過戶時與上訴人經理林
      家平、翁榮助、被上訴人及一位負責上訴人公司管理姓張
      的（應指丙○○）、盧能彬等人（系爭土地原地主）接洽
      ，我知道姓張的哥哥（應指乙○○）在日本，委託姓張的
      來處理，訂買賣契約時，上訴人姓林、姓翁的（指經理林
      家平、翁榮助）都有到場，賣方的人誰簽約誰到場（指盧
      五妹、盧維南），土地移轉時，不是姓翁就是姓林的人來
      交付文件等語（見原審卷第294、298頁）；又證人即出售
      土地之盧能兆於97年6月3日在原審結稱：有祖先留下之土
      地，由我與姊姊盧五妹、叔叔盧維南、盧能彬、盧能熹等
      共有，盧五妹、盧維南告知有將共有土地出賣給東光球場
      （指上訴人），盧維南賣土地的時候，我有拿印章給盧五
      妹、盧維南去賣土地，我與盧維南、盧五妹等共有土地有
      給東光在使用等語（見原審卷第331頁反面、332頁）。足
      徵上訴人於簽約時，知悉系爭土地屬私有農地，依土地法
      第30條規定，承受人須有自耕能力，惟認為該資格限制之
      不能情形，將來可以除去，因法無禁止借用他人名義為不
      動產之登記，上訴人並預期於不能之情形除去後，可再將
      系爭土地移轉登記至其名下，乃與盧五妹、盧維南等約定
      其自行指定系爭土地之登記名義人為被上訴人，而借名登
      記在被上訴人名下，核與民法第246條第1項但書規定並無
      不合，應認第3、4份契約仍為有效。至盧能兆所稱不知盧
      維南、盧五妹等將其土地一併賣給上訴人，亦未見過第3
      、4份契約，更不知有設定抵押等節，非但與其前揭自認
      有交付印章予盧五妹、盧維南賣土地，及共有土地由上訴
      人使用等情不符，且與土地登記謄本記載不符，更與證人
      盧能彬於97年7月1日所述盧維南、盧五妹、盧能兆均有賣
      土地予上訴人等語不符（見原審卷第344頁反面、346頁）
      ，此部分之證詞，不足採信。
    (五)至被上訴人所引最高法院95年度台上字第347號判決（見
      本院卷第2宗第262頁），係針對農地買賣契約未明白約定
      指定登記於任何有自耕能力之特定第三人，認該契約應適
      用民法第246條第1項前段規定而無效。而本件於第3、4份
      契約雖未以文字記載上訴人指定登記名義人為有自耕能力
      之特定第三人，但依前揭葉明祀、丁○○之證詞，堪認上
      訴人已與盧五妹、盧維南等及被上訴人以口頭方式約定登
      記名義人為有自耕能力之被上訴人，盧五妹、盧維南等並
      已依該約定，於84年間將系爭土地移轉登記至被上訴人名
      下，均未曾主張第3、4份契約無效至明，顯與上開判決認
      定之事實不同，自無比附之餘地。另被上訴人所引最高法
      院96年度台上字第475號判決（見本院卷第2宗第262、263
      頁），係認為農地買賣契約所定將農地借名登記與有自耕
      能力之第三人，係迴避土地法第30條規定，屬脫法行為，
      該買賣契約及借名契約均無效。惟法無禁止借用他人名義
      為不動產之登記（同院97年度台上字第289號判決參見）
      ，且本件農地買賣之移轉登記，除第3、4份契約第6條有
      明文約定外，尚有口頭約定，上訴人係預期土地法第30條
      所定資格限制之不能情形，將來可以除去，並預期於不能
      之情形除去後可為給付，合於民法第246條第1項但書規定
      之情形，依當時有效之最高法院66年台上字第2655號判例
      、65年度第9次民庭庭推總會議決議(二)、73年度第5次民事
      庭會議決定，第3、4份契約仍屬有效，殊難謂上訴人係以
      迂迴方法達成土地法第30條所禁止相同效果之行為，是本
      件與上開判決所認定之情形不同，亦無援引之可言。
    (六)綜上，上訴人與盧五妹、盧維南等就私有農地性質之系爭
      土地分別簽訂第3、4份契約，雖依當時之土地法第30條規
      定，承受人須有自耕能力，惟雙方已約定（包含口頭）上
      訴人可自行指定登記名義人，上訴人並指定有自耕能力之
      被上訴人為借名登記人，亦為盧五妹、盧維南等所明知且
      同意，復依該約定將系爭土地移轉登記至被上訴人名下，
      該契約合於民法第246條第1項但書規定，自屬有效。上訴
      人同此主張第3、4份契約為有效，洵屬有據，被上訴人所
      辯第3、4份契約屬脫法行為，依民法第246條第1項前段規
      定而無效云云，為不可採。
五、上訴人又主張系爭土地為其所購買，借名登記在被上訴人名
    下，兩造間就系爭土地有借名登記契約等語，為被上訴人所
    否認，並辯以其與丙○○就系爭土地始有借名登記契約等語
    。經查：
    (一)第3、4份契約均記載買方為上訴人，上訴人另於82年4月9
      日向盧五妹購買其他土地，並以上訴人名義開立支票予盧
      五妹、盧維南，丙○○並於84年7月18日在上訴人公司轉
      帳傳票上用印核准給付價款予盧五妹及佣金予李文榜，上
      訴人亦保管系爭土地所有權狀，且繳納歷年之地價稅，而
      附表一土地係作為寶山高爾夫球場使用，附表二則未開發
      等情，有第3、4份契約、不動產買賣契約書、支票、轉帳
      傳票、系爭土地歷年地價稅繳款書等件可稽（見原審卷第
      77至83、106、116、274至283、317至319、320至328頁）
      ，並為兩造所不爭執（見本院卷第84頁），應堪信實。
    (二)證人丁○○於97年5月6日在原審結稱：上訴人公司委託我
      代理辦理買賣移轉登記，但因營業稅之關係，故以盧能彬
      為代理人，我為複代理人，辦理之費用亦係我向上訴人收
      取，系爭土地是上訴人買的，叫我過戶給被上訴人，第3
      、4份契約是我幫上訴人寫的，買賣雙方均有，我列為見
      證人，買方是上訴人經理林家平委託我寫的，確實付錢的
      人是看支票何人開立的（即上訴人），我應於上開契約內
      有附註，上訴人是義務人；第3份契約之土地均為盧五妹
      所有，第4份契約之土地應該是盧維南的持分全部賣給上
      訴人，另外包括盧能熹、盧能彬、盧能兆、盧能昭這些人
      的土地一起賣，可能登記名義是盧維南，但是其他人也有
      份，故只簽盧維南一個名，效力可以包括其他人，有關系
      爭土地買賣，一開始是上訴人之經理林家平及翁榮助跟我
      接洽，我以為翁榮助做代表，故於第3份契約原載買主為
      翁榮助，後來上訴人之經理說這個買主是上訴人公司的名
      字，所以才改過來，在辦理過程，有看過姓張的弟弟（指
      丙○○）等語（見原審卷第294頁反面至298頁正面）；另
      證人盧能彬於97年7月1日在原審結稱其知道盧五妹、盧維
      南、盧能兆及其房內的人都將土地賣給球場（即上訴人）
      ，盧維南的父親死亡後，土地權狀只登記盧維南一人出名
      ，其他第3份契約所載之人即盧能兆、盧能昭、盧能熹、
      盧能彬都有自己的權利，盧五妹、盧維南各自賣名下土地
      等語（見原審卷第344頁反面至346頁）；又證人李文榜亦
      於97年9月11日在原審結稱：我先認識丙○○，因丙○○
      有說要買地去做球場，約70幾年或80幾年之事，後來再認
      識乙○○，乙○○旅居日本，盧五妹、盧維南均是鄰居，
      我亦認識，盧五妹、盧維南土地沒有賣，對於球場經營開
      發非常不方便，當時剛好我在鄉公所當鄉長還是秘書，丙
      ○○他們找我去請盧五妹賣地，上訴人與盧五妹簽訂第3
      份契約時，我在場，出面訂約的是丙○○，由翁經理開支
      票給地主，盧維南則不是我去接洽，但我知道盧維南有賣
      地；盧五妹與上訴人於82年4月9日簽訂不動產買賣契約書
      時，我在場，上訴人係派社長乙○○之弟弟丙○○及南銧
      公司或上訴人公司經理翁先生、林先生（指翁榮助、林家
      平）在場等語（見原審卷第414至416頁）；又依被上訴人
      所不爭執之丙○○陳報狀記載：上訴人簽訂第3、4份契約
      時，是我叫翁榮助經理處理，上訴人是我與乙○○成立之
      公司，買土地蓋高爾夫球場使用，可由上訴人出面處理（
      即在該契約上蓋上訴人公司大、小章，對於系爭土地之買
      賣價金是以上訴人支票支付，沒意見，84年7月18日轉帳
      傳票上印文「丙○○」是我，應該是會計要用，就是上訴
      人要開票等情（見本院卷第1宗第118至120頁），及丙○
      ○所述其與乙○○合資成立上訴人公司，買土地作球場由
      公司使用，以公司名義經營等語（見本院卷第2宗第32頁
      ）。堪認上訴人為向盧五妹、盧維南購買系爭土地，作為
      「寶山高爾夫球場」使用，因上訴人公司之董事長乙○○
      在日本，遂由丙○○代理上訴人出面簽訂第3、4份契約，
      並以上訴人名義開立價金支票予盧五妹、盧維南及佣金支
      票予李文榜。被上訴人徒以葉明祀所述「丙○○說他買土
      地，應該是他出的錢」（見原審卷第254、255頁），即臆
      測系爭土地為丙○○所購，空言否認系爭土地係上訴人所
      購云云，顯與上開事證不符，殊無可採。
    (三)承上所述，系爭土地為上訴人所購買，第3、4份契約為有
      效，因上訴人依該契約第6條約定，指定系爭土地之登記
      名義人為被上訴人，盧五妹、盧維南乃直接將系爭土地移
      轉登記至被上訴人名下，參以被上訴人自認系爭土地非其
      所買，其僅係借名登記者等情，再佐以證人丁○○於97年
      5月6日在原審所述：上訴人是要求我辦出賣人的土地過戶
      給被上訴人，當時被上訴人亦在場，因要他的文件、蓋章
      ，是上訴人找被上訴人出來，借他的名字登記，辦理本件
      過戶有與被上訴人、上訴人之經理林家平、翁榮助及負責
      上訴人管理之姓張的（即丙○○）、盧能彬等地主接洽，
      我知道姓張的哥哥（指乙○○）在日本，是他哥哥委託姓
      張的來處理，我有問清楚，盧能彬他們有買賣，被上訴人
      亦知道系爭土地不是他買的，是上訴人買的，要借登記在
      他名下，被上訴人登記的土地就是上訴人先跟盧五妹、盧
      維南等人簽訂第3、4份契約這樣過來的等情（見原審卷第
      294頁至298頁），應認兩造間就系爭土地有借名登記契約
      。被上訴人雖以丙○○透過葉明祀找有自耕能力之被上訴
      人幫忙借名登記，而抗辯稱借名登記契約係存在於其與丙
      ○○之間云云，惟上訴人為法人，其所有法律行為均須透
      過自然人代為行使，上訴人與代表（或代理）其為法律行
      為之自然人，各有不同之人格，縱令上訴人為乙○○、丙
      ○○合資所成立之公司，但丙○○既係代理上訴人出面與
      盧五妹、盧維南簽訂第3、4份契約之人，並找葉明祀請被
      上訴人出名為系爭土地登記名義人，尚難遽認丙○○即為
      系爭土地之買受人，及與被上訴人成立借名登記契約者，
      況辦理系爭土地過戶手續時，兩造及地主均有在場及用印
      ，亦據證人丁○○、李文榜證述明確，衡情被上訴人應知
      系爭土地為上訴人所購買，其乃上訴人所指定之登記名義
      人，丙○○僅係代理上訴人請其出名為系爭土地之登記名
      義人。是被上訴人前揭所辯，洵無可採。
    (四)又上訴人其向盧五妹、盧維南購買之系爭土地，指定登記
      在被上訴人名下，系爭土地仍由上訴人管理、使用，作為
      「寶山高爾夫球場」之用地，被上訴人亦同意出名為系爭
      土地之登記名義人，兩造間就系爭土地存有借名登記契約
      等情，已如前述，因法無禁止借用他人名義為不動產之登
      記（最高法院97年度台上字第289號判決參見），且其內
      容無違反強制、禁止規定或公序良俗為出名登記之契約，
      應認該借名登記契約為有效。被上訴人所辯該借名登記契
      約係為迴避土地法第30條之限制，屬於脫法行為而無效云
      云，顯然將該借名登記契約與第3、4份契約混為一談，更
      故意忽略第3、4份契約合於民法第246條第1項但書規定之
      情形，要無可採。
六、關於上訴人請求被上訴人將系爭土地移轉登記予其部分：
    (一)按借名登記者，謂當事人約定一方將自己之財產以他方名
      義登記，而仍由自己管理、使用、處分，他方允就該財產
      為出名登記之契約，其成立側重於借名者與出名者間之信
      任關係，在性質上應與委任契約同視，倘其內容不違反強
      制、禁止規定或公序良俗者，固應賦予無名契約之法律上
      效力，並類推適用民法委任之相關規定（最高法院98年度
      台上字第76號、第990號裁判要旨參照）。次按當事人之
      任何一方，得隨時終止委任契約。又終止權之行使，應向
      他方當事人以意思表示為之。民法第549條第1項、民法第
      263條準用第258 條第1項分別定有明文。查上訴人主張兩
      造間就系爭土地有借名登記契約存在，應類推適用委任定
      其間之關係，因系爭土地有移轉登記予其之必要，爰以本
      件起訴狀繕本之送達，為終止該借名登記契約之意思表示
      等語（見原審卷第3頁反面、第4頁），核與前揭說明，並
      無不合，又該起訴狀繕本已於96年9月14日送達被上訴人
      （見原審卷第96頁），兩造間之借名登記契約應於是日消
      滅。
    (二)上訴人依借名登記契約類推適用委任關係，固得行使民法
      第541條第2項規定之權利，即請求被上訴人將以自己名義
      為上訴人取得之系爭土地所有權移轉於上訴人，惟是否得
      移轉登記，尚須適法可能。而系爭土地中附表一土地之地
      目為田、雜、旱或林，其使用地類別為遊憩用地或國土保
      安用地，附表二土地之地目為旱，其使用分區為山坡地保
      育區，使用地類別為農牧用地等情，有土地登記謄本足憑
      （見原審卷第29至76、172至211頁，本院卷第1宗第34至
      81頁，第2宗第268至316頁）。依92年2月7日修正後農業
      發展條例第3條第11款規定，可知附表一土地已非耕地性
      質，附表二土地仍屬耕地性質，雖89年1月26日已刪除土
      地法第30條規定，即私有農地所有權之移轉，其承受人不
      受能自耕者之資格限制，但依89年1月26日修正後農業發
      展條例第33條前段規定，私法人仍不得承受耕地。上訴人
      又非該條但書所列符合同條例第34條規定之農民團體、農
      業企業機構或農業試驗研究機構經取得許可者。是上訴人
      僅能承受附表一土地，仍不得承受附表二土地，此現狀迄
      99年5月18日本院言詞辯論終結時，並未改變。準此，上
      訴人為訴之變更前，原請求被上訴人將附表一土地所有權
      移轉登記予其（最高法院44年台上字第262號判例參照）
      ，並以將來給付之訴請求被上訴人於法令准許私法人承受
      耕地之同時，將附表二土地所有權移轉登記予其，均屬有
      據。
七、按因可歸責於債務人之事由，致給付不能者，債權人得請求
    賠償損害。民法第226條條第1項定有明文。次按債務人之不
    動產經法院囑託辦理查封、假扣押、假處分登記後，在未為
    塗銷或撤銷查封或限制登記前，債務人就其所有土地即喪失
    處分之權能，處於給付不能之狀態（最高法院70年度第18次
    民事庭會議決議(二)、88年度台上字第880號裁判要旨參照）
    。又債務人給付不能，以事實審法院裁判時為準，如事實審
    法院言詞辯論終結時，債務人處於給付不能之狀態，縱其不
    能之情形，將來或可除去，仍難謂非給付不能（同院70年度
    台上字第1840號判決要旨參照）。查上訴人以兩造間借名登
    記契約已經終止，應類推適用委任關係，原得請求被上訴人
    將附表一土地所有權移轉登記予其，及於法令准許私法人承
    受耕地之同時，將附表二土地所有權移轉登記予其，惟系爭
    土地於本件訴訟中因被上訴人之債權人台灣中小企銀聲請假
    扣押執行，經原法院於97年12月19日發函通知新竹縣竹東地
    政事務所辦理查封登記迄今，有前揭土地登記謄本可稽，並
    為兩造所不爭執（見本院卷第1宗第84頁），揆諸前揭說明
    ，被上訴人因而對系爭土地無處分之權能，自屬可歸責於被
    上訴人之事由致給付不能。則上訴人因之不能取得系爭土地
    所有權，並享受土地增值之利益，自得請求被上訴人賠償其
    因此所受之損害（上訴人變更為損害賠償之訴後，即無將來
    給付之訴可言）。而附表一土地自96年至99年之公告現值均
    為每平方公尺1,000元，附表二土地則為每平方公尺500元，
    是系爭土地之交易價值應有32,555,400元【計算式：〔（1,
     258＋2,064＋1,154＋179＋1,928＋21＋1,054＋577＋68＋
    3,579＋2,842＋2,265＋194＋475＋5,102＋8,520＋1,291＋
    63＋514＋145）×4÷5＋（1,107＋930＋165＋272＋2,785
    ＋602）〕×1,000＋150×4÷5×500＝32,555,400】，上訴
    人據以請求被上訴人如數賠償損害，堪稱公允。
八、從而，上訴人為訴之變更，依民法第226條第1項規定，請求
    被上訴人給付其32,555,400元，與自變更聲明狀繕本送達翌
    日即99年3月13日起至清償日止，按年利率5%計算之利息（
    見本院卷第2宗第333、335頁），為有理由，應予准許（民
    法第229條規定參照）。兩造復陳明願供擔保，分別聲請宣
    告假執行及免為假執行，經核尚無不合，爰分別酌定相當擔
    保金額准許之。又本件事證已臻明確，兩造其餘之攻擊或防
    禦方法及未經援用之證據，經本院斟酌後，認為不足以影響
    本判決之結果，自無逐一詳予論駁之必要，併此敘明。
九、據上論結，本件上訴人變更之訴為有理由，爰判決如主文。
中    華    民    國    99    年    5     月    25    日
                    民事第十七庭
                        審判長法  官  藍文祥
                              法  官  吳燁山
                              法  官  張競文
正本係照原本作成。
被上訴人戊○○如不服本判決，應於收受送達後20日內向本院提
出上訴書狀，其未表明上訴理由者，應於提出上訴後20日內向本
院補提理由書狀（均須按他造當事人之人數附繕本）上訴時應提
出委任律師或具有律師資格之人之委任狀；委任有律師資格者，
另應附具律師資格證書及釋明委任人與受任人有民事訴訟法第
466條之1第1項但書或第2項（詳附註）所定關係之釋明文書影本
。
上訴人東光育樂股份有限公司不得上訴。
中    華    民    國    99    年    5     月    26    日
                              書記官  章大富
附註：
民事訴訟法第466條之1（第1項、第2項）：
對於第二審判決上訴，上訴人應委任律師為訴訟代理人。但上訴
人或其他法定代理人具有律師資格者，不在此限。
上訴人之配偶、三親等內之血親、二親等內之姻親，或上訴人為
法人、中央或地方機關時，其所屬專任人員具有律師資格並經法
院認為適當者，亦得為第三審訴訟代理人。

司法院資訊處製作；財團法人民間司法改革基金會備份。
